【裁判字號】    90,台上,3939
【裁判日期】    900628
【裁判案由】    盜匪
【裁判全文】
最高法院刑事判決                                九十年度台上字第三九三九號
    上  訴  人  乙○○
                甲○○
右上訴人等因盜匪案件，不服台灣高等法院中華民國九十年四月六日第二審判決（九
十年度上訴字第二八二號，起訴案號：台灣桃園地方法院檢察署八十九年度偵字第七
六五○號），提起上訴，本院判決如左：
    主  文
原判決關於甲○○部分撤銷，發回台灣高等法院。
其他上訴駁回。
    理  由
一、撤銷部分（即上訴人甲○○部分）：
本件原判決認定上訴人甲○○意圖為自己不法之所有，並基於概括之犯意。先於民國
八十九年五月二十日下午二時餘，與乙○○基於共同犯罪之意思聯絡，一起至桃園縣
楊梅鎮○○路○段五九七號前范秉棋所經營檳榔攤。由甲○○在旁把風，乙○○則開
口要范秉棋交出香煙及錢，遭范秉棋拒絕，即持魚刀朝范秉棋頸部、手臂、腹部等處
猛砍數刀（傷害部分未據告訴）。致范秉棋不能抗拒，而由甲○○強行取走范秉棋所
有現金新台幣（下同）一千七百元之夾克外套一件後離去。復於同年八月初某日，與
黃美玉共謀強劫而殺害張先梅。迨至同月五日上午，二人騎乘機車尾隨張先梅至新竹
縣湖口郵局。俟張先梅自郵局出來，即佯稱欲載其返家，騙張先梅坐在其二人中間，
甲○○即將機車駛往新竹縣湖口鄉湖南村附近茶園停車。黃美玉先喝令張先梅交出財
物被拒，乃掌摑張先梅，並予以壓制。繼由甲○○以預藏之西瓜刀砍殺張先梅頸部、
頭部，造成其頸部切割傷，深及甲狀軟骨，因而出血窒息死亡。二人旋搜取張先梅之
郵局存摺、印章，嗣先後於同日中午及翌日，持往湖口郵局及中壢郵局，偽造張先梅
名義之提款單，分別詐領五萬元及八萬元等情。因而撤銷第一審關於甲○○部分之判
決，改判論處甲○○共同連續強劫而故意殺人罪刑，固非無見。
惟查：(一)依刑事訴訟法第九十五條第一款規定，訊問被告應先告知犯罪嫌疑及所犯所
有罪名。此乃被告在刑事訴訟上應受告知之權利，旨在使被告能充分行使防禦權。故
法院如就起訴效力所及之事實，認為被告所犯罪名有所增加，即應於審判期日或之前
踐行告知之程序。否則，如於辯論終結後，逕行以新增之罪名，論處罪刑，即與上開
規定不合。本件原審於調查期日及審判期日，僅就檢察官起訴書及第一審判決所指甲
○○觸犯之懲治盜匪條例第五條第一項第一款盜匪罪名告知甲○○，但原判決則併對
甲○○論以同條例第二條第一項第六款之強劫而故意殺人罪。顯然就起訴書及第一審
判決所載以外之罪名，未對被告踐行告知程序，使為充分之辯論及防禦，即逕行判決
，其審判程序自屬違法。(二)事實審法院依職權調查所得之證據，如其內容或對同一待
證事實之價值不相一致時，自應依論理及經驗法則加以取捨，形成心證，於判決書之
理由欄內詳予說明，以憑認定事實；否則，如就此等證據未加取捨，全部採為認定犯
罪事實之依據，而未說明理由，即有證據上理由矛盾及理由不備之違法。原判決以甲
○○於警訊、台灣新竹地方法院及原審之供述，作為甲○○強劫而故意殺害張先梅之
憑據（見原判決理由乙之一之（一））。然依原判決所載，甲○○於警訊及台灣新竹
地方法院係供述當時伊故意殺害張先梅（見原判決第八頁第二至七行）；而於原審則
供稱：「伊本來是要嚇一嚇他，結果不小心打死他」（見原判決第八頁第十、十一行
）。互核以觀，足見甲○○於警訊、台灣新竹地方法院及原審就是否故意殺害張先梅
乙節之供述前後不一。而原判決就甲○○上開先後不同之陳述，究竟應如何取捨，既
未於理由內詳予說明論斷，復併採為認定甲○○強劫而故意殺害張先梅之憑據，自有
證據上理由矛盾及理由不備之違誤。(三)有罪之判決書，須將認定之犯罪事實詳記於事
實欄，然後於理由內逐一說明其憑以認定之證據，使事實與理由兩相一致，方為合法
。原判決事實欄記載甲○○與黃美玉於八十九年八月五日上午，騎乘機車尾隨張先梅
至新竹縣湖口郵局，俟張先梅自郵局出來，即「佯稱欲載張先梅返家，騙張先梅坐在
其二人中間」，而將機車駛往新竹縣湖口鄉湖南村附近茶園（見原判決第三頁第十三
至十六行）。乃理由內則採取甲○○於警訊時所為當時伊與黃美玉等待張先梅由郵局
出來後，伊等就「強行」將張先梅載至茶園內殺害，由伊騎機車將張先梅「控制」中
間座位，直接載往殺害之供述（見原判決第八頁第一至三行），作為甲○○加害張先
梅之依據。據此以觀，顯見事實之記載與理由之說明不相適合，自屬判決理由矛盾。
(四)行為人須基於概括犯意反覆為之，觸犯同一罪名，始能成立連續犯。原判決於理由
內既認定甲○○所為多次行使偽造提款單詐領存款之犯行，成立連續犯（見原判決第
十五頁第十一至十三行），自應於事實欄內記載係基於概括犯意為之。但原判決並未
於事實欄記載甲○○所為多次行使偽造提款單詐領存款之犯行，是否基於概括犯意，
致事實尚非明確，難為法律適用當否之判斷。(五)原判決事實欄記載甲○○偽造張先梅
名義之提款單，向郵局詐領款項，足以生損害於「張先梅之繼承人」（見原判決第四
頁第五、六、八、九行）。然理由內謂甲○○斯項行為，足以生損害於「張先梅及其
繼承人」（見原判決第十二頁第十三行）。互核觀之，其事實之記載與理由之說明並
不一致，自難認適法。又甲○○之斯項行為，何以不足生損害於郵局提存款業務之正
確性，原判決未詳加論述，亦有理由不備之違誤。以上或為上訴意旨所指摘，或為本
院得依職權調查之事項。甲○○上訴意旨指摘原判決關於此部分不當，非無理由，應
認有發回更審之原因。
二、駁回部分（即上訴人乙○○部分）：
按刑事訴訟法第三百七十七條規定，上訴於第三審法院，非以判決違背法令為理由，
不得為之。是提起第三審上訴，應以原判決違背法令為理由，係屬法定要件。如果上
訴理由狀並未依據卷內訴訟資料，具體指摘原判決不適用何種法則或如何適用不當，
或所指摘原判決違法情事，顯與法律規定得為第三審上訴理由之違法情形，不相適合
時，均應認其上訴為違背法律上之程式，予以駁回。本件原判決認定上訴人乙○○於
八十九年五月二十日中午，至范秉棋所經營檳榔攤，欲以賒欠方式，拿取香煙及檳榔
，遭范秉棋拒絕，而心生不滿。即於同日下午二時餘，與甲○○共同基於意圖為自己
不法所有之強盜犯意，攜帶魚刀一支，一起至范秉棋所經營檳榔攤。推由甲○○在旁
把風，乙○○則開口要范秉棋交出香煙及錢，遭范秉棋拒絕，並將檳榔攤門關上，因
而夾到乙○○手部。范秉棋不忍遂將門打開，乙○○即持魚刀朝范秉棋頸部、手臂、
腹部等處猛砍數刀。范秉棋隨手拾起身旁之木棍抵擋，惟仍受有後頸部裂傷十一×一
公分、右前臂刀裂傷八×○‧二×○‧二公分等傷害，致不能抗拒。即由甲○○強行
取走范秉棋所有現金一千七百元之夾克外套一件後，同時離去，並朋分得款等情。因
而維持第一審論處乙○○共同意圖為自己不法之所有，以強暴致使不能抗拒而取他人
之物（累犯）罪刑之判決，駁回乙○○在第二審之上訴。已敘明上開事實業據乙○○
、甲○○於警訊及偵查中供陳綦詳，復經被害人范秉棋指述歷歷，並據證人即承辦警
員張金龍、余鴻業證述甚詳，且有魚刀一支扣案，及范秉棋之受傷診斷證明書、贓物
認領保管單各一紙附卷可稽。事證明確，為其所憑之證據及認定之理由。並以乙○○
、甲○○於警訊時未遭刑求，業據上開警員張金龍結證甚詳。乙○○、甲○○所為於
警訊曾遭刑求之抗辯，並不足採。又乙○○於原審否認有強劫范秉棋之財物犯行，所
辯：伊當天向范秉棋買檳榔後才知沒錢，是范秉棋夾到伊手，才拿魚刀出來砍他，血
流出來後，伊驚嚇就跑，不知范秉棋之衣服及錢被拿走之事。在警局還給范秉棋之款
項，是伊家人拿出來，伊未與甲○○共同強劫范秉棋財物云云；及甲○○所辯：乙○
○至伊住處，提及要找范秉棋要錢及香煙，伊看到乙○○拿魚刀，又喝酒，認不太對
勁，於乙○○離去十多分鐘，才尾隨其後。至案發現場，看到范秉棋已被砍，即叫乙
○○不要砍。伊未拿范秉棋之外衣及錢，在警局還給范秉棋之款項，是伊家人拿出來
，伊未與乙○○強劫范秉棋之財物云云，係屬事後卸責之詞，均不足採信，亦於理由
內詳予指駁及說明。核其所為論斷，與卷內資料相符，從形式觀察，並無認定事實不
依證據或有何採證違背經驗法則、論理法則等違法情形存在。本件乙○○上訴意旨略
以：其並無強劫范秉棋財物之犯行，當時係甲○○趁機臨時起意取走范秉棋之外套及
口袋內之現款，與其無涉。其與甲○○於警訊時，係遭刑求而為供述。乃原審未就其
等於原審所為辯解，及其究以刀砍范秉棋幾刀，暨范秉棋是否達於不能抗拒之程度等
情，詳予調查究明，即謂其等於警訊時未遭刑求，而採取其等於警訊時之供述，及范
秉棋、張金龍、余鴻業之供證，就其論以盜匪罪責，要有未合。又原審據以判處罪刑
之懲治盜匪條例於三十三年四月八日公布，其第十條規定：「本條例施行期間定為一
年，必要時得以命令延長之」。詎該條例施行滿一年，並未以命令延長，迄三十四年
四月二十六日，國民政府始以命令將其效力展延一年。該條例即已因期滿失效，縱令
事後曾加修正將限時法之規定刪除，仍不能使已失效之法律回復效力。原判決適用該
條例，自有判決適用法則不當之違法等情。惟由上所述，原判決已說明其就案內所有
證據，本於調查所得心證，分別定其取捨，而憑以認定乙○○與甲○○共同以強暴，
致使范秉棋不能抗拒，而強劫其財物，及乙○○與甲○○於警訊時未遭刑求之依據及
理由。又現行懲治盜匪條例，係經立法程序於四十六年六月五日修正公布施行，將第
八條「依特種刑事案件訴訟條例審理」及第十條「施行期間定為一年，必要時得以命
令延長」之規定予以刪除，原第九條改為第八條，第十一條改為第九條。經考刪除第
十條有關限時法規定之立法本意，係為期遏止盜風，改善治安，認本條例第一條至第
七條及原第九條（修正後為第八條）均仍有施行之必要，因將本條例由限時法改為經
久施行之常態性刑事特別法，並重新調整條次，形式上雖稱「修正」，實質上，已具
重新全部立法之性質，故本條例修正前雖有數次命令延長已逾期，仍非可認為已經失
效。原判決採為論處之依據，自無違法可言。上訴意旨乃徒就原判決明確論斷之事項
，及原審採證認事之職權行使，任意指摘，自與法律規定得為第三審上訴理由之違法
情形，不相適合。其上訴違背法律上之程式，應予駁回。
據上論結，應依刑事訴訟法第三百九十五條前段、第三百九十七條、第四百零一條，
判決如主文。
中      華      民      國     九十     年      六      月    二十八    日
                              最高法院刑事第七庭
                                  審判長法官  吳  雄  銘
                                        法官  池  啟  明
                                        法官  石  木  欽
                                        法官  郭  毓  洲
                                        法官  吳  三  龍
      右正本證明與原本無異
                                              書  記  官
中      華      民      國     九十     年      七      月      二      日


司法院資訊處製作；財團法人民間司法改革基金會備份。
